最高法院刑事判決　　　　　　　　　　　　　　　八十八年度台上字第三一二六號
　　上　 訴　 人　台灣高等法院檢察署檢察官
　　上訴人即被告　丙　○
　　　　　　　　　乙○○
　　　　　　　　　甲○○
右上訴人等因被告等違反毒品危害防制條例案件，不服台灣高等法院中華民國八十八
年一月二十八日第二審更審判決（八十七年度上重更(二)字第三二號，起訴案號：台灣
台北地方法院檢察署八十五年度偵字第七七○六號），提起上訴，本院判決如左：
    主  文
原判決撤銷，發回台灣高等法院。
    理  由
本件原判決認定：(一)、上訴人即被告丙○、乙○○與李志毅、蔡宗哲及香港毒販綽號
「老闆」、「阿成」之不詳姓名成年男子，共同基於在台灣販賣毒品海洛因謀利之概
括犯意，先由「老闆」指示丙○、乙○○陸續於民國八十四年十一月二十一日及同年
十二月十二日入境臺灣，居住於以丙○胞姊梁瑞萍（不知情）名義租用之臺北縣板橋
市○○路二十五巷十六號四樓房屋，進行販毒佈署工作。嗣丙○、乙○○受「老闆」
指示，於八十五年二月上旬某日，在不詳時間地點與香港來臺定居之李志毅共同謀議
毒品交易事宜，約定分工方式為由丙○負責安排，乙○○擔任「交通」攜帶毒品交與
李志毅，而李志毅則負責與國內大盤毒販交易毒品，並安排蔡宗哲駕駛不知情之李治
華所有牌照號碼ＩＷ－七○九七號自用小客車為交通工具進行毒品交易，由「老闆」
以使用行動電話、呼叫器聯絡之方式，分別指示丙○交易細節及與李志毅談妥交易價
格後，以「一手交錢，一手交毒品」之方式進行毒品交易。八十五年三月上旬某日晚
上，丙○又受「老闆」之指示，赴臺北市○○街荷蘭餐廳向「阿成」拿取毒品海洛因
重約二公斤餘，以丙○所有如原判決附表貳之一至九所示工具將粉狀毒品海洛因製成
每大塊約三百五十公克重之塊狀毒品海洛因，以便售予國內大盤毒販。同年三月上旬
某日，丙○再度接獲「老闆」指示後，安排「交通」乙○○攜帶毒品海洛因二塊赴臺
中市全國飯店，與李志毅會合，由李志毅與買方約妥後，安排蔡宗哲駕駛上開自用小
客車載乙○○至臺中市東大保齡球館，由蔡宗哲負責取款後交付毒品海洛因二塊與意
圖販賣海洛因營利而販入毒品之上訴人即被告甲○○，完成第一次之毒品交易，得款
新臺幣（下同）九十萬元。又於八十五年三月上旬至中旬間之某日，渠等約定在臺中
市全國飯店循前述模式進行毒品交易，惟李志毅、蔡宗哲與乙○○因故未能會合，致
未為該次販賣毒品之交易行為。八十五年三月中旬某日，丙○復受「老闆」指示，安
排乙○○攜帶毒品海洛因二塊赴位於臺北市○○○路○段中心診所前，再由蔡宗哲駕
駛上開自用小客車，至上址與乙○○會合，前往北部第二高速公路龍潭交流道附近某
地點，以上述模式與甲○○完成第二次毒品交易，得款九十五萬元。至此李志毅、蔡
宗哲依約由「老闆」給付而取得完成毒品交易之代價共計四十萬元，李志毅留下其中
二十萬元，另二十萬元則分配與蔡宗哲；至於丙○、乙○○依事前約定，每完成一次
毒品海洛因之交易亦各可獲得港幣五千元之利益，並由販賣毒品所得款項中支應渠等
二人在臺一切開銷及往返港臺之機票款，而販毒所得款項則擬由丙○換成美金搭機帶
回香港交與「老闆」。嗣復於八十五年三月二十九日晚上，丙○受「老闆」指示，再
度前往荷蘭餐廳向「阿成」拿取毒品海洛因重約一公斤餘，旋由丙○、乙○○在臺北
縣板橋市上址住處，復以原判決附表貳之一至九所示工具將之包裝成每塊約三百五十
公克之塊狀毒品海洛因，於翌日十五時許，丙○再度安排乙○○攜帶毒品海洛因二塊
，赴臺北市○○○路○段中心診所與李志毅會合，再由蔡宗哲駕駛上開自用小客車搭
載乙○○、李志毅二人赴臺北縣新店市○○路、建國路口同仁醫院附近，與甲○○完
成第三次毒品交易，得款九十八萬元，交易完成後，為法務部調查局北部機動工作組
人員當場查獲乙○○、李志毅、蔡宗哲、甲○○等四人，並在甲○○當時所駕駛ＱＧ
－三五九○號小客車內扣得甫販入之毒品海洛因二塊（驗後總淨重六八三‧一四公克
，包裝重二○‧七九公克，純度為百分之八十五，純質淨重五八○‧六七公克，如原
判決附表之一所示），並當場扣得乙○○等販毒所得贓款九十八萬元、ＩＷ－七○
九七號自用小客車一輛、國泰航空香港－臺北來回機票一本、000000000號
行動電話、000000000號行動電話各乙具及呼叫器一只，旋即循線前往臺北
縣板橋市上開住處逮捕丙○，另扣得丙○等供共同販賣而尚未販出而置存之毒品海洛
因（驗後總淨重一三五二‧八五公克，包裝重三九‧三一公克，純度為百分之八十五
，純質淨重一一四九‧九二公克）、前二次販毒所得扣除房租與日常開銷花用後之款
項一百四十八萬元、華南銀行活儲000000000000帳號存摺暨提款卡（餘
額十二萬餘元，此部分亦為前二次販毒所得扣除花用餘款）、臺灣銀行活儲0000
00000000帳號存摺暨提款卡（餘額四千餘元）及丙○所有供共同販賣毒品所
用如原判決附表貳之一至九號所示之物品。(二)、甲○○亦基於意圖營利之概括犯意，
自八十五年三月初起至同年三月二十八日下午四時止，約每隔一週一次，連續五次在
臺中市○○街一一四號七樓之六賴再添住處樓下大門口，以一包（重約三公克）一萬
五千元之價格，每次販賣毒品海洛因一包與賴再添。嗣於八十五年四月二日二十二時
三十分許，警方在賴再添上址住處查獲賴再添時一併查出上情，並扣得賴再添所有之
毒品海洛因一包（驗後淨重二‧八公克）。甲○○另基於同前意圖營利之概括犯意，
於八十五年三月上旬某日，在臺中市某不詳地點，以每錢二萬元之代價販賣毒品海洛
因共三錢與周東彥，得款六萬元。甲○○共販賣毒品得十三萬五千元。嗣周東彥於同
年四月五日二十三時許，為警在其臺中市○○○路一○○○之二十二號六樓住處查獲
其持有毒品海洛因重約八‧七公克時供出上情等情。因而撤銷第一審關於丙○、乙○
○部分及甲○○販賣毒品部分之判決，改判論處丙○、乙○○共同連續販賣毒品罪刑
，甲○○連續販賣毒品罪刑（均無期徒刑，甲○○累犯），固非無見。
惟查(一)、共同被告所為不利於己之陳述，固得採為其他共同被告犯罪之證據，但此項
不利之陳述，須無瑕疵可指，且就其他方面調查又與事實相符者，始得採為犯罪事實
之認定，若不為調查，而專憑此項供述即為其他共同被告犯罪事實之認定，顯與刑事
訴訟法第一百五十六條第二項之規定有違。原判決依憑共同被告賴再添、周東彥於警
訊及偵查中之供述，認定甲○○有原判決前揭事實欄(二)所記載販賣海洛因與賴再添、
周東彥之犯行，但已為甲○○所堅決否認。卷查賴再添於警訊中供稱：「起獲之海洛
因（含袋重約三‧一公克）係我以每包（重約三公克）一萬五千元向綽號『阿海』男
子購得。」「我共向甲○○購得五次以上，於八十五年二月份開始，……每次購買之
數量為三萬元至四萬五千元不等，每隔一星期就購買一次，最後一次交易於八十五年
三月二十八日在我現住地樓下大門以三萬元購得二包海洛因（粉狀約六公克）。」於
偵查中供稱：「自開始吸（三月初）即向他（指甲○○）買（海洛因），約每週買一
次，一次一萬五千元，最後一次是上週四（三月二十八日）向他買。」（見台灣台中
地方法院檢察署偵字第六六七五號卷第十四頁背面、第十五頁正面、第二十八頁正面
）。周東彥於警訊中供稱：「查獲之海洛因（毛重八‧七公克）是八十五年三月初時
我向甲○○以每錢二萬元代價共購得三錢，共花了六萬元，截至目前為止，我陸續吸
食了一點多公克。」於偵查中供稱：「八十五年三月中旬我向他（甲○○）買海洛因
三錢三萬元。此次扣案八‧七公克海洛因是前次買（來）吸食賸下的。」（見台灣台
中地方法院檢察署八十五年度偵字第六八四九號卷第九頁、第十頁、第四十八頁、第
四十九頁）各等語。微論彼等所供有關向甲○○購買海洛因之時間，各次購買之數量
，前後不一，且與原判決所認定事實亦不盡一致，其真實性如何，已非全無疑義而待
究明。且究竟有何補強證據證明彼二人上開不利於甲○○之供述與事實相符，原判決
亦未詳加調查說明，遽採為斷罪之證據，尚嫌速斷而難昭信服。(二)、當事人聲請調查
之證據如與本案之待證事實無關緊要者，事實審法院固可於判決內說明其理由，不為
無益之調查；若於證明事實，確有重要關係，而又非不易調查或不能調查，則為明瞭
案情起見，自應盡職權能事，踐行調查之程序，否則，縱於判決內說明無庸調查，仍
係審判期日應行調查之證據未予調查，其判決即難謂為適法。共同被告賴再添於警訊
中供稱：「向甲○○購買海洛因聯絡方式以傳呼公司電話（○四）0000000號
呼叫九九○號，每次購買以傳呼公司之電話呼叫他取得連繫後，約於我現住樓下大門
交易。」於偵查中亦供稱：「打他（甲○○）的呼叫器（聯絡）。」等語（見上揭偵
字第六六七五號卷第十五頁、第二十九頁）。於原審供稱：「（如何聯絡）他來我家
的，警訊中所供述○四－0000000呼叫九九○號是兄與甲○○聯絡的，我不常
聯絡。」等語（見原審法院上重更(二)卷(一)第一○六頁）。而甲○○於原審則供稱：不
認識賴再添、未使用呼叫器（見上揭上重更(二)卷(一)第一四七頁背面、第二一五頁正面
）。雙方情詞各執，是該呼叫器是否為甲○○所使用及其使用情形如何，與乎判斷彼
二人之供述何者與事實相符，至有相關，自有調查之必要。對此與案情有重要關係又
非不能調查或不易調查之事項，原判決竟認甲○○聲請調查無必要而未予調查，難謂
已盡調查之能事。(三)、販賣毒品罪，須其所販賣之物確係毒品為其成立要件之一。原
判決所認定在賴再添、周東彥住處分別查扣之所謂向甲○○購買之毒品海洛因一包及
八‧七公克，究竟憑何證據認定其係毒品海洛因，亦未據於理由內說明，遽為上開認
定，亦有未洽。(四)、修正前肅清煙毒條例第十三條第一項規定犯該條例第五條、第七
條、第八條之罪者，其供犯罪所用或因犯罪所得之財物，均沒收之。係採義務沒收主
義。故衹要是犯上開之罪所得之財物即應沒收之，固不以扣案者為限。但如財物已因
費失而不存在，即無從沒收，自毋庸再為沒收之宣告。原判決主文諭知原判決附表貳
編號十所示之物，即販賣毒品所得新台幣二百八十三萬元，另李志毅、蔡宗哲各分得
之二十萬元沒收。而該附表編號十之說明則謂：扣案二百四十六萬元、華南銀行活儲
000000000000帳號存摺中之餘額十二萬餘元，均為販賣毒品所得，其明
細為：前二次販毒所得款項餘（共）一百九十八萬元，扣除房租與日常開銷，餘款一
百四十八萬元，加上華南銀行活儲000000000000帳號存摺中之餘額十二
萬餘元，與此次交易現場查獲九十八萬元等語。微論上開所謂二次販毒所得一百九十
八萬元云云，與原判決事實欄所記載前二次販賣所得分別為九十萬元、九十五萬元，
共一百八十五萬元，已不盡相符。且存摺內所謂餘額十二萬餘元，其確切金額為若干
，亦未詳加認定，已有可議。而稽之原判決所認定被告丙○、乙○○等三次販毒所得
共二百八十三萬元，如扣除房租與日常開銷，已費失部分外，究竟尚有餘款若干﹖是
否仍有二百八十三萬元可供沒收，亦非全無疑義而待究明。另李志毅、蔡宗哲二人，
各分得之二十萬元係來自何處﹖是否由販毒所得之二百八十三萬元中支付，彼二人分
得後之流向如何，是否已費失而不存在，亦有欠明瞭，此因與該款得否再為宣告沒收
，至有相關，亦有查明之必要。原審對此未詳加調查釐清，遽為判決，亦有未合。(五)
、被告丙○、乙○○均抗辯於調查局受刑求逼供，筆錄記載不實，訊問時沒有廣東話
通譯，言語無法溝通云云。原審僅調取丙○在該局訊問之錄影帶勘驗，而未調取乙○
○訊問之錄影帶調查勘驗其辯解是否可採，復未於理由內說明其不予調查之理由，亦
難謂已盡調查之能事。檢察官（對丙○、乙○○部分）及被告等分別提起上訴，指摘
原判決不當，尚非無理由，應認仍有撤銷發回更審之原因。又被告丙○、乙○○均曾
陳明不諳國語，是否屬實，訊問時有無使用廣東話通譯之必要，案經發回，更審時並
應注意及之。
據上論結，應依刑事訴訟法第三百九十七條、第四百零一條，判決如主文。
中      華      民      國    八十八    年      六      月      十七    日
                              最高法院刑事第五庭
                                  審判長法官  董  明  霈
                                        法官  丁  錦  清
                                        法官  賴  忠  星
                                        法官  林  茂  雄
                                        法官  王  居  財
      右正本證明與原本無異
                                              書  記  官
中      華      民      國    八十八    年      六      月    二十四    日
